【裁判字號】    98,消債更,81
【裁判日期】    980622
【裁判案由】    更生事件
【裁判全文】
臺灣臺南地方法院民事裁定            98年度消債更字第81號
債  務  人  甲○○
上列聲請人因消費者債務清理事件聲請更生，本院裁定如下：
    主    文
聲請駁回。
聲請程序費用新臺幣壹仟元由聲請人負擔。
    理    由
一、本件聲請意旨略以：聲請人於消費者債務清理條例施行後，
    曾以書面向最大債權銀行中國信託商業銀行股份有限公司（
    下稱中國信託銀行）請求共同協商債務清償方案而不成立，
    當時聲請人債務總額為新台幣（下同） 1,806,838元。聲請
    人目前工作為臨時工，平均每月薪資約23,000元，扣除必要
    支出 20,801元後剩餘2,199元償還銀行債務，惟中國信託銀
    行提出之還款條件為每月償還 5,000元，故無法達成共同協
    商之意旨，而聲請人之無擔保或無優先權之債務總額未逾
    1,200 萬元，復未經法院裁定開始清算程序或宣告破產，為
    此，爰依消費者債務清理條例提出本件更生之聲請等語。
二、按債務人不能清償債務或有不能清償之虞者，得依本條例所
    定更生或清算程序，清理其債務，消費者債務清理條例第 3
    條定有明文。又聲請更生或清算不合程式或不備其他要件者
    ，法院應以裁定駁回之，但其情形可以補正者，法院應定期
    間先命補正，復為同條例第 8條所明定。衡諸債之關係，係
    以當事人間之信賴關係為基礎，為社會經濟組織之重要支柱
    ，故當事人於以法律行為追求自己之利益之際，亦應顧及對
    方之利益，並考量債權債務在社會上之作用，本於誠實及信
    用之原則，行使債權及履行債務。是對於已陷入經濟上困境
    之消費者，若任其於惡性循環之債務窘境中生存，將衍生嚴
    重之社會問題，難以維持安定之社會經濟秩序，故為兼顧債
    權人、債務人雙方之利益，對陷於經濟上困境之消費者，乃
    允其於消費者債務清理條例施行後，得選擇以重建型之更生
    程序或清算型之清算程序清理其債務，藉以妥適調整債務人
    與債權人及其他利害關係人間之權利義務關係，保障債權人
    獲得公平受償，並謀求消費者經濟生活之重建復甦機會。惟
    若債務人履行債務並無困難，僅係為圖謀減免債務，而不為
    債務之履行，自有違債權契約為誠信契約之本旨。
三、經查：
  (一)聲請人於消費者債務清理條例施行後，於民國（下同）97
      年12月曾向最大債權銀行中國信託銀行請求共同協商債務
      ，協商當時債務總額為 1,806,838元，中國信託銀行考量
      後提供之還款方案為：每月償還 11,000元，170期，利率
      5%，此有聲請人提出前置協商不成立通知書、財團法人金
      融聯合徵信中心信用報告書、中國信託銀行98年6月8日民
      事陳報狀附卷可稽，堪信為真實。
  (二)聲請人自述其目前擔任臨時工，平均每月薪資僅23,000元
      等語，經查，本院依職權調取聲請人於94、95及96年度稅
      務電子閘門所得調件明細表，聲請人在上開期間分別僅有
      2,092元、36,120元、241,976元之所得收入，復經本院函
      詢中國信託銀行聲請人協商當時之狀況，中國信託銀行於
      98年6月8日函覆「債務人依協商機制規定申請債務協商，
      月收入23,000元」等語，並提出記載「職業：水電空調技
      工」、「收入來源：老闆為外包商無固定」、「每月收入
      新臺幣：23,000元」且由聲請人簽章之前置協商收入切結
      書影本在卷為憑，則聲請人每月收入為23,000元應可認定
      。
  (三)再者聲請人自陳：其每月必須支付房屋貸款及管理費共計
      11,215元，該房屋為其弟郭文順所有云云，然查：
    1.債務人之財產及薪資為所有債權之總擔保，是非為維持其
      財產所為之支出行為，減損其積極財產，自不得列為其應
      支出項下，且為確保各債權人公平受償，亦不得獨厚任何
      一特定債權人。準此，坐落臺南市○區○○○段 2591-12
      號土地及其門牌號碼臺南市○○○街76號5樓之1房屋一棟
      既為其弟郭文順所有而非屬聲請人之財產，並非聲請人之
      債權總擔保，聲請人自不能為其負擔債務而損及其債權人
      ，且聲請人亦自陳已身陷鉅額債務不能清償，何以有能力
      支付每月房貸及管理費每月11,215元？是聲請人選擇繳納
      其所稱之房貸而不繳納協商款項，難謂有何不可歸責於聲
      請人之事由存在。雖聲請人復稱其與母親同住於此，故需
      幫忙負擔10,000元之房貸云云，惟於聲請人高額負債之際
      ，每月僅就「住」的需求即已高於台灣省98年每月每人最
      低生活費9,829 元（其生活費標準係按照政府公布最近一
      年平均每人消費支出包含食品費、衣著鞋襪費、房租水電
      費、家居管理費、醫療保健費、交通通訊費、娛樂教育費
      及雜項支出百分之60而訂定），是以就其房貸支出尚難採
      信為必要費用。況租屋居住亦為目前社會眾多經濟困窘無
      力購屋者之安居方式，毋寧為自認經濟負擔沉重者減輕自
      我負擔的另一種選擇方法。且聲請人若以租屋方式居住，
      雖增加租屋費用支出（租屋支出應計入每月個人基本生活
      費中），惟同時可大幅減少每月貸款支出，聲請人捨此不
      為，堅持將上開房貸支出列為必要費用，而主張有不能清
      償債務之情事，顯難採憑。
    2.承上所述，聲請人之平均月收入為23,000元，扣除基本生
      活費9,829元，尚餘13,171元（計算式：23,000－9,829＝
      13,171）可資運用，尚足以負擔中國信託銀行提出之協商
      金額月付11,000元，聲請人猶言其確無能力負擔協商還款
      金額而協商不成立云云，自屬無據。
  (四)另聲請人名下有汽車一部（ SAAB，SV-7247），然汽車並
      非日常代步必須工具，且每年尚須支出牌照稅、燃料稅、
      汽車強制責任保險費，聲請人於此經濟拮据之際，理應適
      當妥適處分名下資產，減少不必要之支出，倘將其變現，
      可節省汽油費用，亦可省去牌照稅及燃料稅之支出，亦不
      失為節流儉樸其生活需求而適當控制其生活費用支出之方
      法。
  (五)末按中國信託銀行係依據聲請人收入、財產使用狀況及家
      庭生活費負擔情形，評估聲請人應有能力負擔之方案，本
      院認上開還款計畫，尚屬合理，且利率降至5%，對聲請人
      已為相當程度之讓步，應屬已盡力促成協商義務下所得之
      方案，況在債務履行期間聲請人屆時確實無力繳納，亦有
      與債權人磋商降低還款金額可能性，且日後聲請人之工作
      收入及財產狀況，確有無法履行債權人提出之債務清償方
      案或履行顯有重大困難時，聲請人非不得另行聲請以債務
      清理程序清理其債務。而聲請人在履行債務期間，本須經
      歷經濟困苦之過程，其生活開銷理當予以節制，除應積極
      開源，努力勤奮工作以增加收入償還債務外，其生活更須
      儉樸，且適當控制其生活費用支出，以達成勉力履行債務
      ，以符合公平正義及誠信原則，況聲請人為償還債務，自
      應經歷履行期間較不寬裕之經濟生活，此乃聲請人於負擔
      債務時即得預見，是依誠實及信用之原則，聲請人於有履
      行可能性時，理應竭盡己力，撙節開支，誠實勤勉地履行
      債務為是。然聲請人不願接受上開協商條件，足認其欠缺
      協商之真意，以及欠缺清理債務誠意，並有利用聲請更生
      程序減免債務之心態，自不足採。
四、綜上所述，本件聲請人顯有能力支付中國信託銀行提供前置
    協商還款方案，而本件協商不成立之原因，係因聲請人主觀
    上欠缺清理債務之誠意所致，是聲請人既無不能清償債務或
    有不能清償之虞之情事，即與本條例第 3條規定之要件不符
    ，聲請人聲請更生，非屬本條例所應准其更生之範疇，且上
    開欠缺又屬無從補正，依前揭說明，其更生之聲請，不應准
    許，應予駁回，爰裁定如主文。
中    華    民    國    98    年    6     月    22    日
                  民事第一庭    法  官   周素秋
以上正本證明與原本無異。
如不服本裁定，應於裁定送達後10日內，以書狀向本院提出抗告
，並繳納抗告費新臺幣1千元。
中    華    民    國    98    年    6     月    22    日
                                書記官   洪育祺


司法院資訊處製作；財團法人民間司法改革基金會備份。
